【裁判字號】    96,訴,2384
【裁判日期】    970114
【裁判案由】    常業詐欺等
【裁判全文】
臺灣臺中地方法院刑事判決              96年度訴字第2384號
公  訴  人  臺灣臺中地方法院檢察署檢察官
被      告  戊○○
選任辯護人  常照倫  律師
上列被告因常業詐欺等案件，經檢察官提起公訴（95年度偵字第
23329 號），本院判決如下：
    主  文
戊○○無罪。
    理  由
一、公訴意旨略以：被告戊○○係臺中縣潭子鄉○○○路45號1
    樓「晃達貿易有限公司」（下稱晃達公司）負責人，甲○○
    （另行簡易判決）係嘉義縣水上鄉○○村○○街11號「新豐
    南蔘藥行」負責人，均係從事製造、販賣健康食品業務之人
    。被告並在南投縣、臺中縣市、臺北縣市、高雄市及彰化縣
    等地設有銷售晃達公司產品之營業處所。近來健康養生概念
    蔚為風潮，被告利用此趨勢，與甲○○共同意圖欺騙消費者
    ，基於就商品之品質為虛偽之標記、業務登載不實文書及為
    自己不法所有意圖之常業詐欺取財犯意聯絡，於民國91年10
    月間起，由甲○○委由不知情之設址南投縣南投市○○○路
    24號「文心行股份有限公司」（下稱文心行）負責人黃英能
    生產、製造、裝填「御膳臻品冬蟲夏草燕窩」食品罐頭（下
    稱燕窩罐頭），甲○○利用海藻酸鈉之外觀及口感與真實燕
    窩不易區分之特性，調製不含燕窩成分之冰糖及海藻酸鈉液
    ，提供黃英能作為燕窩罐頭之原料，再由被告利用不知情之
    印刷廠，以「成分燕窩20% 、冰糖液68% 、海藻酸鈉10% 、
    冬蟲夏草菌絲體2%」等不實文字印製成食品標示伸縮膜及包
    裝盒，交由甲○○包裝於燕窩罐頭上，該業務上作成之文書
    ，虛偽標示商品之品質，以示產品之珍貴俾利提高售價，復
    由甲○○以每罐新臺幣（下同）28元之代價將產品提供被告
    ，被告則以每盒（內有6 罐）330 元至480 元代價批發銷售
    ，並行使其上不實之登載，致百味集食品有限公司、虹亮貿
    易有限公司、仁記藥業有限公司、卡蜜兒精品行、晉源中藥
    行、迪化街蔘藥行、福泰中藥行、臺北德記有限公司等批發
    零售商及臺中縣民乙○○等人陷於錯誤，購買後自用、餽贈
    或以600 元至800 元價格零售予一般民眾，被告並透過不知
    情之晃達公司送貨員謝良肯販售予不知情之宏志蔘藥行等商
    家，迄94年5 月間止，晃達公司計售出5,177 盒（即31,062
    罐），總銷售金額約1,890, 000元，獲利約517,700 元（平
    均每盒售價約380 元，成本約280 元），被告及甲○○均恃
    此為生。嗣於95年7 月28日，為法務部調查局南投縣調查站
    持搜索票在晃達公司、文心行及宏志蔘藥行等處查獲，並扣
    得燕窩罐頭之標示貼紙、帳冊、出貨紀錄、包裝盒、廠商付
    款簽收簿、客票登記簿、進貨單等物云云。
二、按犯罪事實應依證據認定之，無證據不得認定犯罪事實。又
    不能證明被告犯罪者，應諭知無罪之判決，刑事訴訟法第15
    4 條第2 項、第301 條第1 項分別定有明文。又檢察官就被
    告犯罪事實，應負舉證責任，並指出證明之方法。刑事訴訟
    法第161 條第1 項亦有明文。因此，檢察官對於起訴之犯罪
    事實，應負提出證據及說服之實質舉證責任。倘其所提出之
    證據，不足為被告有罪之積極證明，或其闡明之證明方法，
    無從說服法官以形成被告有罪之心證，基於無罪推定之原則
    ，自應為被告無罪判決之諭知（最高法院92年度台上字第12
    8 號判例參照）。
三、查本件公訴人認被告涉有刑法第340 條常業詐欺罪、同法第
    255 條第1 項就商品之品質為虛偽之標記罪、同條第2 項之
    販賣虛偽標記商品罪及同法第216 條、第215 條之行使業務
    上登載不實文書罪等犯行，無非以(一)證人甲○○之供述；(二)
    證人黃英能、鍾朝旭之警詢及檢察官訊問筆錄；(三)晃達公司
    會計黃月霜、晃達公司送貨員謝良肯、臺中縣民乙○○、百
    味集食品有限公司負責人郭正峰、虹亮貿易有限公司負責人
    李弘揚、卡密兒精品行負責人吳月里、丁○○○○○○○○○○、丙○○○○○○○○○○○、福態中藥行負責人張秀
    鑾、臺北德記有限公司負責人林宏文之詢問筆錄；(四)晃達公
    司之設立登記表；(五)行政院衛生署藥物食品檢驗局94年08月
    29日藥檢肆字第0949421579號函附之檢驗成績書、行政院衛
    生署藥物食品檢驗局95年9 月19日藥檢肆字第0950019066號
    函；(六)食品包裝及實物照片、扣押物品目錄表、職務報告；
    (七)被告戊○○之供述為其證明方法。本院依職權傳訊證人甲○○。訊據被告於本院坦承於上揭時、地，販售上開燕窩罐
    頭等情不諱，惟否認有何上開犯行。辯稱：其只是向甲○○
    訂購，燕窩罐頭之成分、標示，都是甲○○所提供，再根據
    甲○○提供之資料，印製包裝盒，不知道實際成分等語（詳
    本院卷21頁）。經查：
  (一)證人甲○○於91年10月間起，將不具燕窩成分之液體，以每
    罐16餘元代價，委由不知情之文心行負責人黃英能負責填充
    及裝罐後，再以每罐28元代價售予被告，被告則轉賣於百味
    集食品有限公司、虹亮貿易有限公司、仁記藥業有限公司、
    卡蜜兒精品行、晉源中藥行、迪化街蔘藥行、福泰中藥行、
    臺北德記有限公司等批發零售商及臺中縣民乙○○，迄94年
    5 月間止，計售出5,177 盒（即31,062罐），總銷售金額1,
    890,000 元，獲利約517,700 元等情，業據同案被告甲○○
    於警詢及檢察官訊問時供述甚詳，經核與南投縣衛生局人員
    鍾朝旭於警詢及檢察官訊問筆錄證述情節相符，並經證人黃
    英能、黃月霜、謝良肯、乙○○、郭正峰、李弘揚、吳月里
    、黃應賢、陳勝宏、張秀鑾、林宏文於調查時供述甚詳，復
    有晃達公司設立登記表、行政院衛生署藥物食品檢驗局94年
    8 月29日藥檢肆字第0949421579號函附之檢驗成績書、行政
    院衛生署藥物食品檢驗局95年9 月19日藥檢肆字第09500190
    66號函、食品包裝及實物照片、扣押物品目錄表及職務報告
    在卷可稽，此部分事實，堪以認定。至於被告與證人甲○○
    對上開犯行，是否有犯意聯絡及行為分擔，及是否知悉產品
    內容與外包裝不符等情，仍應有積極證據證明，本院自難僅
    以被告向證人甲○○購買上開燕窩產品，再轉售予商家，即
    認與證人甲○○屬共犯關係，合先敘明。
  (二)就燕窩罐頭製作過程方面：
  1.證人黃英能於調查時供稱：文心行依據晃達公司訂貨的價格
    來進料、加工製造及填充裝瓶後，依照晃達公司指示送給甲○○，包裝外瓶之標示收縮膜係由晃達公司委託甲○○印製
    ，文心行所製作之食品罐頭，再交由甲○○代為黏貼收縮膜
    ，完工後，由甲○○直接交給晃達公司。…每次要進行生產
    前，都是由甲○○親自交付燕窩液，至於費用是晃達公司直
    接交付甲○○等語（詳偵卷(一)23、24、27頁）。
  2.證人甲○○先於檢察官訊問時供稱：被告向我訂貨，我把原
    料調好送給黃英能，由黃英能加冰糖水，再分裝、裝罐、貼
    標籤，黃英能再把貨送回給我，我再交給被告等語（詳偵卷
    (一)57頁）；復於本院證稱：黃英能…製作成罐頭，再交給我
    貼標籤，然後交給被告等語（詳本院卷87頁）。
  3.由此可見，上開燕窩罐頭之製程，係由被告向證人甲○○訂
    貨，證人甲○○提供所謂「燕窩液」予證人黃英能，由證人
    黃英能加冰糖水後填充、裝罐，由證人甲○○黏貼收縮膜後
    ，交付予被告等情，應可認定。是就「燕窩液」之調成、填
    充裝罐及黏貼收縮膜方面，被告均未參與。依據現存事證，
    僅能證明被告向證人甲○○下訂單後，相隔一定時日，便可
    取得燕窩罐頭。此外，證人甲○○亦於本院明確證稱：被告
    沒有看過我煮燕窩的過程，也沒問我燕窩是向何人購買，…
    被告堅持說裡面要有燕窩成分等語（詳本院卷89、91頁）。
    因此，就被告是否明知證人甲○○有無向他人購買燕窩、有
    無添加燕窩、及按照燕窩罐頭所標示成分添加燕窩等情，進
    而與證人甲○○有無犯意聯絡等情，於卷內均乏相關事證佐
    證。準此，本院自難僅以被告向證人甲○○訂購未含燕窩成
    分之罐頭，進而銷售於他人，即認為被告確與證人甲○○有
    何犯意聯絡及行為分擔。如此觀之，被告於調查時供稱：燕
    窩原料來源及供貨廠商只有甲○○才知道，製作過程我不清
    楚。…我向甲○○訂購前述燕窩食品罐頭時，他就有告訴我
    燕窩食品罐頭所含成分及比例等語（詳偵卷(一)36頁）；復於
    檢察官訊問時供稱：不知道裡面燕窩之成分等語（詳偵卷(三)
    16頁），並非全然不可信。
  (三)就燕窩罐頭伸縮膜標示及外包裝記載方面：
  1.證人甲○○於調查時供稱：我負責用機器包裝罐頭外之食品
    標示伸縮膜，完成後再交貨給晃達公司包裝外盒及批發販售
    。…包裝瓶上之伸縮膜貼紙是晃達公司交待由我負責等語（
    詳偵卷(二)20頁）；復於檢察官訊問時證稱：燕窩成分標示百
    分之20，是我算出來的等語（詳偵卷(一)57頁）；再於本院證
    稱：戊○○不知道我加工的比例，標籤上之成分，是由我印
    刷的，標籤所記載的成分，是我參考別人的資料。…包裝盒
    是被告印的，伸縮膜是我印的等語（詳本院卷87、88、92頁
    ）。由此可見，證人甲○○參考他人資料，將燕窩罐頭成分
    比例，印製於罐頭收縮膜上，被告再根據收縮膜上資料，製
    作燕窩罐頭外包裝及禮盒等情，應可認定。而證人甲○○既
    已明確證述關於燕窩罐頭收縮膜及外包裝之標示來源，且依
    其所證內容，亦無法證明被告就燕窩罐頭上之標示，與證人
    甲○○有何犯意聯絡及行為分擔，本院自應為有利於被告之
    認定。
  2.至於被告於調查時供稱：燕窩食品罐頭玻璃罐、內容填充物
    及玻璃罐上收縮膜等，皆由文心行公司負責製作，晃達公司
    僅負責單一罐裝小紙盒、外包裝大紙盒之製作及包裝。…我
    是依據甲○○所說及文心行製造之燕窩食品罐頭收縮膜上所
    印製之成分標示，去製作罐頭小紙盒及外包裝大紙盒的成分
    標示，至於罐頭內容物成分是否符合標示所記載，我就不清
    楚。…燕窩成分比例是甲○○告訴我的，我是依據甲○○及
    文心行公司提供的成分標示，來製作紙盒外包裝。我在91年
    10月間，向甲○○訂購燕窩食品罐頭時，甲○○就向我表示
    他所製造之燕窩食品罐頭成分為燕窩20﹪，我才會在訂製紙
    盒外包裝上，依照甲○○所告訴我的成分，對我販售，我不
    知道燕窩成分會與標示不符等語（詳偵卷(一)35至37頁）；復
    於檢察官訊問時供稱：甲○○原廠包裝即標示燕窩成分百分
    之20，甲○○確認裡面有百分之20，我們才同意如此等語（
    詳偵卷(三)16頁）。由此觀之，被告對於其所印製之燕窩外包
    裝標示來源，前後所述一致，並無瑕疵或不可信之處，且與
    證人甲○○歷次所證情節相符，亦無不可採之處。
  3.至於證人甲○○於調查時供稱：標示內容是我本人親自計算
    成分比例，並經被告看過同意後，才正式對外包裝，內容我
    認為真實，…被告都知情等語（詳偵卷(二)24頁）。然證人甲○○上開供述，係以被告身分所為，且係否認犯罪（其於本
    院準備程序時始承認犯罪）。因此，在證人甲○○為上開供
    述時，係認為其按照燕窩罐頭收縮膜上所記載之燕窩比例，
    加入罐頭內，並依據其所認為之「真實內容」標示在收縮膜
    上，並無任何不法。由此可見，證人甲○○上開調查筆錄，
    係積極為其所認為之「真實內容」辯解。因此於調查時提及
    「被告看過同意後，…被告都知情」等情時，並非指被告對
    其以欺瞞手法製成燕窩液「知情及同意」，而係指「被告對
    於其依照燕窩罐頭標示成分製作燕窩罐頭一節同意及知情」
    ，並舉被告以為其擔保之意思。依此，本院自難以證人甲○○嗣後於本院準備程序認罪答辯後，反推其於調查時所述「
    被告看過同意後，…被告都知情」等語，係在表示「犯罪之
    知情及同意」，進而認定被告對於證人甲○○之上開犯行「
    同意且知情」。是證人甲○○上開所述，實難為不利於被告
    之認定，併此說明。
  4.另證人黃英能於調查時供稱：晃達公司【應該】知道標示不
    實云云（詳偵卷(一)27頁）。而證人黃英能係接受證人甲○○
    訂貨之人，且貨品裝填完畢後，係由證人甲○○交付被告，
    而非證人黃英能。證人黃英能認為被告應知悉標示不實根據
    為何，並無其他客觀事證可以佐證。況且，證人黃英能有多
    年裝填食品罐頭經驗，且係反覆從事此類業務之人，其自證
    人甲○○處收受「燕窩液」，並裝填燕窩罐頭，有接觸「燕
    窩液」原料，都已經不知道「燕窩液」是否如同標示記載，
    更何況是收受罐頭成品之被告。此外，證人黃英能於調查時
    供稱：「應該」云云，亦屬推測之詞，自不得採為不利於被
    告之認定。
  (四)就以被告購買及出售燕窩罐頭之價格方面：
  1.(1)被告先於調查時供稱：我向甲○○訂購之燕窩禮盒，每罐
    單價28元等語（詳偵卷(一)35頁）；復於檢察官訊問時供稱：
    一瓶要給甲○○28元等語（詳偵卷(三)16頁）；再於本院供稱
    ：我是向甲○○購買產品，一瓶28元等語甚詳（詳本院卷24
    頁），經核與(2)證人黃英能於調查時供稱：每瓶進貨價格16
    .3 元 等語（詳偵卷(一)24頁）；(3)證人甲○○先於調查時供
    稱：我賣給晃達公司一瓶賣28元，…我需支付文心行每罐加
    工代價16.5元，扣除每瓶燕窩原料成本約8 元、運費及伸縮
    膜之費用，每罐利潤約2 至2.5 元等語（詳偵卷(二)15、20頁
    ）；復於檢察官訊問時證稱：平均一罐成本24、25元，交給
    晃達公司一罐28元等語（詳偵卷(一)57頁）；再於本院證稱：
    一罐燕窩我要付給黃英能16.5元，全部成本約23至24元，賣
    給被告28元，所以我一罐賺約4 至5 元等語相符（詳本院卷
    90頁）。被告及證人甲○○、黃英能就上開訂貨價格及成本
    價所述大致相符，應可採信。是證人甲○○委託證人黃英能
    製作燕窩罐頭，每罐必須支付16.3或16.5元，而證人甲○○
    係以每罐28元價格售予被告，扣除自身營運成本，每罐獲利
    約2 至2.5 元，或4 至5 元不等，合先敘明。
  2.又就被告販售燕窩罐頭之成本方面，業據被告先於調查時供
    稱：每盒6 罐零售價約300 至600 元不等，扣除外裝紙盒及
    提袋印製成本100 元，平均每罐零售價35至80元不等語（詳
    偵卷(一)38頁）；復於檢察官訊問時供稱：我批出去一瓶近40
    元，零售價一盒內有6 瓶550 元等語（詳偵卷(三)16頁）；再
    於本院供稱：以一盒6 瓶包裝，賣330 元，…成本包括包裝
    紙盒及禮袋，每瓶成本約45至50元之間等語甚詳（詳本院卷
    24、94頁），並有91至93年進貨單一紙在卷可稽（詳本院卷
    117 頁）。而該紙91至93年進貨單，係法務部調查局南投縣
    調查站搜索時，執行搜索人員根據被告公司內之電腦電磁紀
    錄，要求被告記載於紙上一節，亦據被告於本院供述甚詳（
    詳本院卷95頁）。如此觀之，該紙進貨單所記載內容，係被
    告日常經營業務時所記載，且係自公司電腦紀錄所抄錄，又
    由搜索執行人員陪同紀錄，應屬可信。根據進貨單所記載之
    內容，每六瓶之紙箱及外盒成本為120 元，應可認定。是被
    告既然以每罐28元價格，向證人甲○○購入燕窩罐頭，加計
    包裝成本每罐20元（計算式：120/6=20），被告在未計算其
    他管銷費用前，每罐燕窩成本便已達48元，亦可認定。
  3.就被告將燕窩罐頭售予零售商之價格方面，亦據(1)證人乙○○（臺中縣）於調查時證稱：我向晃達公司以每盒6 罐380
    元進價，再以每盒420 至450 元賣給民眾等語（詳偵卷(二)34
    頁）；(2)證人郭正峰（臺南縣）於調查時證稱：每盒我賺50
    元等語（詳偵卷(二)40頁）；(3)證人李弘揚（臺北縣）於調查
    時證稱：我向晃達公司以每盒6 罐330 元代價進貨，再以每
    盒380 元賣給民眾等語（詳偵卷(二)43頁）；(4)證人黃應賢（
    高雄市）於調查時證稱：進貨價格每盒650 元，零售價格每
    盒800 元等語（詳偵卷(二)53頁）；(5)證人陳勝宏（臺中市）
    於調查時證稱：進貨價格每盒450 至480 元，零售價格每盒
    600 元等語（詳偵卷(二)58頁）；(6)證人楊張秀鑾（臺中縣）
    於調查時證稱：每盒進貨價成本約450 元等語（詳偵卷(二)63
    頁）；(7)證人林宏文（臺北市）於調查時證稱：每盒進貨價
    成本約380 元。以每盒500 至600 元代價售出等語（詳偵卷
    (二)67頁）。而上開證人均係下游廠商，且販賣被告所出售之
    商品，應無必要隱瞞渠等進貨及售價。可見，上開證人所述
    ，應可採信。是被告分別以330 元（每罐55元）、380 元（
    每罐63.3元）、450 至480 元（每罐75至80元）、650 元（
    每罐108.3 元）等價格，售予前述零售商之事實，應可認定
    。
  4.如此觀之，被告向證人甲○○訂購燕窩罐頭時，必須全數支
    付貨款於證人甲○○，因此，在證人甲○○完成所有燕窩罐
    頭，並交付於被告時，即可取得貨款價金。相對於被告取得
    燕窩罐頭時，係以晃達公司名義銷售販賣，須將貨物逐一銷
    售於各商家，並直接對面商家及消費者，必須承擔銷售成效
    及貨物之危險負擔等風險，其可獲取較證人甲○○為高之利
    益，亦與事理無違。此外，被告就每罐燕窩所得獲取之利益
    ，除以650 元售予證人黃應賢外，約可獲得7 至32元不等，
    亦無明顯過高或有獲取暴利之情形。至於被告以每罐108.3
    元價格售予證人黃應賢部分，因證人黃應賢經營處所位於高
    雄市，且僅有其一人位於高雄地區。被告應係將經營成本轉
    嫁於證人黃應賢。就整體而言，被告為販售本案燕窩罐頭所
    得取得之利益方面，實無過高或不合理之處。
四、綜上所述，公訴人所指上揭證據，尚不足以證明被告有何業
    務過失傷害犯行。此外，復查無其他積極證據，足資證明被
    告有何公訴人所指上開犯行。被告犯行，應屬不能證明，自
    應宣告被告無罪，以昭公允。
據上論斷，應依刑事訴訟法第301 條第1 項，判決如主文。
本案經檢察官己○○到庭執行職務
中    華    民    國    97    年    1     月    14    日
                  刑事第十六庭  審判長法  官  林念祖
                                      法  官  楊文廣
                                      法  官  柯志民
上正本證明與原本無異。
如不服本判決，應於送達後十日內向本院提出上訴狀（須附繕本
），上訴於臺灣高等法院臺中分院。
                                      書記官  賴亮蓉
中    華    民    國    97    年    1     月    14    日


司法院資訊處製作；財團法人民間司法改革基金會備份。
